【裁判字號】    98,中簡上,78
【裁判日期】    980206
【裁判案由】    詐欺
【裁判全文】
臺灣臺中地方法院刑事判決            98年度中簡上字第78號
上  訴  人
即  被  告  丙○○
上列上訴人因詐欺案件，不服本院臺中簡易庭九十七年度中簡字
第三七二二號，中華民國九十七年十一月二十八日第一審簡易判
決（聲請簡易判決處刑案號：臺灣臺中地方法院檢察署九十七年
度偵字第二一六一五號），提起上訴，本院管轄第二審之合議庭
判決如下：
    主  文
上訴駁回。
    事  實
一、丙○○於民國九十七年八月八日，從報紙之分類廣告欄得知
    有某不詳公司欲徵求外務司機之訊息，其依照報紙所載之聯
    絡方式與對方聯繫後，對方乃要求欲獲得工作錄取需提供帳
    戶之存摺、提款卡與密碼等帳戶資料以供擔保。丙○○明知
    個人在金融機構帳戶之存摺及提款卡係供帳戶名義人自己使
    用之重要理財工具，關係個人財產、信用之表徵，且可預見
    存摺、提款卡及其密碼資料如交予他人使用，而未加以闡明
    正常用途，極易被利用為與財產有關之犯罪工具，竟仍不顧
    他人可能遭受財產上損害之危險，而基於縱若其所提供之金
    融機構帳戶資料被利用作為詐欺取財之用，亦不違背其本意
    之幫助犯意，於九十七年八月十二日某時，在臺中市○區○
    ○路與大雅路交叉路口附近之便利商店前，將其不知情之胞
    弟葉文雄在華南商業銀行水湳分行所申請設立，帳號000
    000000000000號帳戶之存摺、提款卡及密碼資
    料，均交付予前揭不詳公司所派遣之真實姓名、年籍均不詳
    ，自稱「劉先生」之成年男子，而容認該人所屬不法犯罪集
    團成員藉該等帳戶資料以遂行詐欺取財之犯罪。該名「劉先
    生」於取得此等丙○○所提供葉文雄之帳戶資料後，即與共
    組詐欺集團之其他成員，共同基於意圖為自己不法所有之犯
    意聯絡，於九十七年八月十三日上午十一時許，僭充係居於
    基隆市安樂區之乙○○之藍姓友人，撥打電話向乙○○佯稱
    ：情況緊急，信用即將破產，亟需現金週轉云云，使乙○○
    不疑有詐而陷於錯誤，於當日十三時許即陸續依對方指示，
    將其所有之新臺幣（下同）二萬三千元、三萬元及一萬七千
    元（合計七萬元）以至自動櫃員機轉帳匯款之方式，均匯入
    葉文雄所開設之上開華南商業銀行帳戶內；未幾，即由前述
    詐欺集團成員持丙○○所交付之提款卡與密碼資料，將乙○
    ○遭詐騙所匯入之款項提領一空。嗣經乙○○察覺情況有異
    ，始知受騙，經報警處理，而由警循線查知上情。
二、案經臺中市警察局第五分局報請臺灣臺中地方法院檢察署檢
    察官偵查後，聲請為簡易判決處刑。
    理  由
一、訊據上訴人即被告（下稱被告）丙○○坦陳確有於上揭時地
    ，將前開其不知情之胞弟葉文雄所開立華南商業銀行水湳分
    行帳戶之存摺、提款卡及密碼資料，均提供交付予真實姓名
    、年籍均不詳，自稱「劉先生」之成年男子使用之事實，且
    該名「劉先生」所屬詐欺集團成員所為之前述詐欺犯行，亦
    據被害人乙○○於警詢中指述綦詳（見警卷第六頁至第八頁
    ），並有被害人所提出為匯款證明之新光銀行自動櫃員機明
    細表二紙、基隆市第二信用合作社客戶交易明細表一紙、華
    南商業銀行水湳分行九十七年八月二十六日華水湳存字第０
    九七０二七六號函附之葉文雄帳戶開戶基本資料、客戶資料
    查詢申請單與存款往來明細表等文件在卷可參（見警卷第九
    頁至第一四頁）。查邇來不法詐欺集團成員使用他人存摺作
    為指示被害人匯款工具之犯罪類型層出不窮，並廣經媒體披
    載，凡對社會動態尚非全然不予關注者均能知曉。本件被告
    於交付前開帳戶資料時，已係年近不惑，心智成熟之成年人
    ，且其具高中畢業之學歷（見臺中市警察局第五分局調查筆
    錄教育程度欄之記載），應具一般之智識程度，對於上開各
    情自有認識，竟仍將其胞弟葉文雄所申設之前開帳戶之存簿
    、提款卡及密碼資料均交付告知予並無一定之信賴關係，亦
    不知如何為進一步聯絡之自稱「劉先生」之成年男子，對於
    所提供之帳戶資料究有如何之交易價值得以供作擔保之用（
    即便非屬交付人即被告本人所設立之帳戶亦可？），嗣後是
    否被使用於未知之用途亦不加以聞問；甚且被告對於所應徵
    工作之每日工時、福利、保險、老闆何人、公司登記名稱與
    店址何在、營運狀況如何等詳情，均始終支吾其詞，無法敘
    明其概要，更難謂被告主觀認知並無懷疑之處；是縱令對方
    確係以應徵工作之需向被告索取帳戶資料，然仍無解於被告
    主觀認知上已得對於對方向其索求帳戶之動機產生合理懷疑
    之可能性，其主觀上顯具有縱使該名「劉先生」於取得該等
    帳戶資料後，自行或轉交他人持以實施犯罪，作為詐騙被害
    人匯款之用，亦不違背其本意之不確定故意至明。被告雖另
    於本院審理時聲稱係應徵之對方要求伊提供帳戶資料，並命
    伊於每日將營業所得扣除開支後，匯入該帳戶內云云；然被
    告倘若已受雇成為該公司之外務司機，並代為收受客人交付
    之車資報酬，該筆報酬仍屬雇主所有，被告僅係暫時具有業
    務上之持有關係而已，則雇主理當要求被告儘速繳回此部分
    之經濟收入以取得支配掌握權能，或者直接將報酬存入雇主
    自己或公司之帳戶以利提領，根本無庸使用被告之帳戶存放
    該營利事業之交易所得。尤其被告與該名雇主既非親故，相
    互間之信賴基礎亦甚為薄弱，該名雇主縱有使用帳戶存放所
    營事業經濟收入之必要，亦應向其至親好友商借，而非要求
    與己並非熟識之被告交付存摺、提款卡等資料，貿然承擔被
    告擅自辦理掛失補發新摺並侵吞帳戶內款項之風險。是由被
    告前揭交付存摺、提款卡並告知密碼之情形觀察，已與一般
    謀職求才之常情不相符合，其此部分無主觀幫助犯意之託詞
    亦難認確屬真實；惟被告因僅係單純提供前開帳戶之存簿、
    提款卡及密碼資料，並未參與詐欺取財之構成要件行為，應
    認其主觀上僅係基於幫助他人犯罪之意思。是本件事證至臻
    明確，被告犯行洵堪認定。
二、查前開真實姓名、年籍均不詳，自稱「劉先生」之成年男子
    所屬詐欺集團成員，基於意圖為自己不法所有之犯意聯絡，
    撥打電話予被害人乙○○，而以上述之方式行騙，並致使被
    害人陷於錯誤，因而交付本人之財物，該名「劉先生」所屬
    詐欺集團成員所為，應係犯刑法第三百三十九條第一項之詐
    欺取財罪。而被告提供其胞弟葉文雄所開設前揭華南商業銀
    行帳戶之存摺、提款卡及密碼資料予該名「劉先生」所屬詐
    欺集團成員，以為詐欺取財所用，係基於幫助他人詐欺取財
    之不確定故意，且所為屬詐欺取財罪構成要件以外之行為，
    核其所為則係犯刑法第三十條第一項、第三百三十九條第一
    項之幫助詐欺取財罪。被告幫助前揭自稱「劉先生」之成年
    男子所屬詐欺集團成員實行詐欺取財之犯罪行為，為幫助犯
    ，應依刑法第三十條第二項之規定減輕其刑。
三、原簡易判決因認被告丙○○罪行事證明確，適用刑法第三十
    條第一項、第二項、第三百三十九條第一項、第四十一條第
    一項前段、刑法施行法第一條之一（第一項、第二項前段）
    之規定，對被告量處有期徒刑三月，並諭知易科罰金之折算
    標準，其認事用法並無違誤，量刑亦稱妥適。
四、被告丙○○上訴意旨略以：伊交付葉文雄所申設華南商業銀
    行帳戶之存款簿、提款卡及密碼資料予前開真實姓名、年籍
    均不詳，自稱「劉先生」之成年男子時，並不知該名男子嗣
    後會將該等帳戶資料轉為不法使用，是伊並無幫助詐欺取財
    之犯罪故意云云；惟按刑法上之故意，分直接故意（確定故
    意）與間接故意（不確定故意），「行為人對於構成犯罪之
    事實，明知並有意使其發生者」為直接故意，「行為人對於
    構成犯罪之事實，預見其發生而其發生並不違背其本意者」
    為間接故意；一般人至銀行開設帳戶並非難事，如非洗錢、
    犯罪等不法目的，依常情並無捨棄自己帳戶而迂迴收受他人
    帳戶使用之理，是被告對於前開真實姓名、年籍均不詳，自
    稱「劉先生」之成年男子可能將其帳戶用來作為恐嚇或詐欺
    取財等非法用途上，應有所預見，且不違背其本意，其竟仍
    恣意提供帳戶資料予「劉先生」使用，足見「劉先生」將被
    告帳戶用來作為詐欺取財犯罪之用，為被告所容認及允許。
    另查銀行帳戶可供款項之存匯、提領，係一般人均可輕易申
    請開設，並無任何資格條件之限制，且金融存款帳戶，事關
    存戶個人財產權益之保障，其與存戶印鑑章、提款卡結合，
    專屬性、私密性更形提高；除非本人或與本人具密切關係之
    人，難認有何理由可自由流通使用該存摺、印章；一般人亦
    均有應妥為保管存摺及提款卡，以防止存摺及提款卡被他人
    冒用之認識，縱有特殊情況偶有將存摺、提款卡交付他人之
    需，亦必深入瞭解其用途後始行提供使用，實乃吾人日常生
    活經驗與事理；且存摺、提款卡等有關個人財產、身分之物
    品，其本身並無任何交易之價值，且倘若淪落不明人士手中
    ，更極易被利用為與財產犯罪有關之犯罪工具；而與他人於
    身分上不具密切關係之人，竟要求他人提供帳戶資料以為擔
    保之用，又無視於帳戶之設立人是否即為交付者本人，此等
    行為，客觀上已屬可疑，且顯係供為某非正當資金進出而欲
    擅自為使用，並隱瞞其流程及行為人身份曝光之不法意圖亦
    可預見；若此之社會現實，恆係一般人本於日常生活經驗即
    可體察，本件被告對此自亦難諉無不知，準此，被告有幫助
    他人為詐欺取財犯罪之不確定故意，堪可認定，其辯詞並無
    可採，是被告猶執詞否認犯罪故意，難謂為有理由，其上訴
    應予駁回。
據上論斷，應依刑事訴訟法第四百五十五條之一第一項、第三項
、第三百六十八條，判決如主文。
本案經檢察官甲○○到庭執行職務。
中    華    民    國    98    年    2     月    6     日
                  刑事第三庭  審判長法  官  周瑞芬
                                    法  官  李慧瑜
                                    法  官  陳思成
以上正本證明與原本無異。
不得上訴。
                                    書記官  吳詩琳
中    華    民    國    98    年    2     月    6     日


司法院資訊處製作；財團法人民間司法改革基金會備份。
